行　政　法　院　判　決　　　　　　　　　　　　　　　八十八年度判字第六七號
　　原　　　告　丁○○
　　　　　　　　辛○○
　　　　　　　　子○○
　　　　　　　　壬○○
　　　　　　　　丑○○
　　　　　　　　寅○○
　　　　　　　　卯○○
　　　　　　　　癸○○
　　　　　　　　戊○○
　　　　　　　　甲　○
　　　　　　　　丙○○
　　　　　　　　乙○○
　　　　　　　　己○○○
　　右共同訴訟代理人
　　　　　　　　庚○○
　　　　　　　　　　　　　　四.
　　被　　　告　宜蘭縣政府
右當事人間因平均地權條例事件，原告不服內政部中華民國八十七年六月五日台八七
內訴字第八七○三二○一號再訴願決定，提起行政訴訟。本院判決如左︰
　　主  文
原告之訴駁回。
　　事  實
緣原告等人於八十六年八月二十日以其所有坐落宜蘭縣礁溪鄉龍潭湖風景特定區區段
徵收範圍內土地，八十五年公告現值調降影響其權益為由，向被告陳情要求重新通盤
評估調整公告現值，案經被告以八十六年九月二十六日府地劃字第一○二五○一號函
復否准。原告不服，循序提起一再訴願，遞遭決定駁回，遂提起行政訴訟。茲摘兩
造訴辯意旨於次：
原告起訴意旨及補充理由略謂：一、按「都市計劃公共設施保留地之地形、地勢、交
通、位置之情形特殊，與毗鄰非保留地顯不相當者，其地價查估標準，由省（市）政
府定之。」平均地權條例施行細則第六十三條第二項定有明文。又「本條例實施地區
內之土地，政府於依法徵收時，應按照徵收當期之公告土地現值，補償其地價。在都
市計畫區內之公共設施保留地，應按毗鄰非公共設施保留地之平均公告土地現值補償
其地價。．．．」「直轄市或縣（市）主管機關辦理規定地價或重新規定地價之程序
如左：一、分區調查最近一年之土地買賣價格或收益價格。二、依據調查結果，劃分
地價區區地價後，提交地價評議委員會評議。．．．」「各級主管機關依
本條例規定施行區段徵收時，應依本條例第十條規定補償其地價。」亦為平均地權條
例第十條、第十五條、第五十四條所明定。而「劃分地價區段時依左列規定辦理：一
、由承辦員攜帶地籍藍圖、地價分布圖及地價區段勘查表實地勘查，斟酌地價之差異
、當地土地使用管制、交通運輸、自然條件、土地改良、公共建設、特殊設施、工商
活動、房屋建築現況、土地利用現況、發展趨勢及其他影響地價因素，於地籍藍圖上
，將地價相近、地段相連、情況相同或相近之土地劃為同一區段。非建築用地中經依
法允許局部集中作建築使用且其地價有顯著差異時，應就該建築使用之土地單獨劃分
地價區段。二、前款區段界線，應以使用分區或編定使用地類別、使用管制、使用情
形或道路、溝渠等易於辨識之自然界線為準。但情形特殊者，得以適當之地籍線為之
。三、繁榮街道路線價區段，應以裡地線為區段界線。四、一般路線價區段，應以適
當範圍為區段界線。五、地價區段界線以紅實線繪於地籍藍圖上，藍圖背面由承辦員
簽名蓋章，並註明查勘年期。前項第三款所稱之繁榮街道路線價區段，指具有顯著商
業活動之繁榮地區，依當地發展及地價高低情形劃設之地價區段。第四款所稱之一般
路線價區段○○○○街道以外已開闢之道路，鄰接該道路之土地，其地價顯著較高者
，於適當範圍劃設之地價區段。」復為地價調查估計規則第二十一條所規定。另「（
２）地價區段按其所處位置、繁榮程度及地價高低情形，分別依左列規定處理之：１
繁榮街道路線價區段：指具有顯著商業活動之繁榮地區，依當地發展及地價高低情形
劃設之地價區段，其劃分原則如左：ａ地價區段界線以距離臨街線十八公尺之裡地線
為準。ｂ繁榮街道路線價區段，原則上以每交叉道路口中心線為起訖，但繁榮程度有
顯著不同時，可劃分為兩個以上之區段○○○○街道路線價區段，由各鄉（鎮、市、
區）主辦人員、課長及主任實際情況擬定，經地政科（局）複勘後決定。ｄ繁榮街
道路線價區段，如其中一部分繁榮程度有明顯變動者，應衡酌實際情況，調整原劃分
之區段○○○○路線價區段○○○○街道以外已開闢之道路，鄰接該道路之土地，其
地價顯著較高者，於適當範圍劃設之地價區段，其適當範圍應參考各該地區土地使用
分區類別及一般之宗地深度予以斟酌劃設，原則上以臨道路第一筆土地為準，但該筆
土地深度過深或過淺時，可將該筆土地劃屬兩個區段，或再增加後面一筆。３一般區
段：除繁榮街道路線價區段○○○路線價區段以外之一般地區，依劃分地價區段原則
所劃設之地價區段。（３）地價區段界線，應以使用分區或編定使用地類別、使用管
制、使用情形或道路、溝渠等易以辨識之自然界線為準。但情形特殊者，得以適當之
地籍線為之。」此觀台灣省實施地價調查估計作業規定參之五－（一）劃分地價區段
（二）亦明。二、本件原告所有龍潭湖風景特定區區段徵收範圍（二九七、二九七－
一）之土地，分別係農地與建地與地價區段編號一七二之土地，係環湖道路四十Ｍ內
保護區與龍潭湖面及遊樂區，八十六年公告現值每平方公尺六百元，地價區段編號二
三三之土地，係四城都市計劃保護區，八十六年公告現值每平方公尺五百元，二者無
論從地形、地勢、交通、位置以及在使用分區，編定使用地類別，使用管制，使用情
形等，均顯不相當。且依平均地權條例施行細則第六十三條第二項規定，其地價查估
標準，應由省（市）政府定之，被告無權擅作處分，故應不能將地價區段編號一七二
、二三三之土地，劃為相毗鄰土地之內，造成徵收土地之公告現值平均值降低之情況
，被告明知上情，竟違法擅作處分，顯與前揭規定不符。本件不僅被告本身無權決定
徵收土地之地價，且故違規定將徵收土地之地價壓低，影響原告之權益甚大。三、第
按，前揭編號一七二地價區段○○○段地號十七－二八土地，其上之地價區段線詳細
位置，被告為掩飾其不法行徑，竟先後四次變更地價區段線，此有先後四次之地價區
段圖謄本可證。再從大坡段地號一七－二八土地觀之，其係整筆之土地，其上並無地
籍線，加諸該地號係整座山，依前揭地價調查估計規則第二十一條規定，根本不能從
中劃「地價區段線」。被告故意將原本不相毗判之前揭編號一七二及二三三地價區段
土地列為與原告所有土地（二九七、二九七－一地價區段）相毗鄰之目的，乃刻意將
該原係一山頭之整筆土地（即大坡段地號十七－二八），從土地中逕劃根本不能劃之
「地價區段線」，以使該相毗鄰土地（二九七、二九七－一地價區段）之公告現值降
低，影響原告之徵收補償費。四、末按，前揭編號一七二地價區段○○○段地號十七
－三○土地，面積十二平方公尺，八十六年公告現值為每平方公尺二千四百元，然從
地籍圖謄本觀之，其與地號十七－二八土地相連，依地價調查估計規則，地價區段線
亦應沿溝渠而劃，始符作業規定，且土地公告現值也應相同，然被告為圖造成前揭地
價區段編號一七二、二三三土地與原告所有（二九七、二九七－一地價區段）土地相
毗鄰之目的，以達徵收土地之平均地價降低，乃故意將「地價區段線從地號十七－三
○土地劃入，造成地號十七－三○土地之土地公告現值為二千四百元，遠較同相連地
號十七－二八土地為高之情形，由於地號十七－三○土地，面積小，影響小，故被告
願將之調高該土地之公告現值，使原告等所有土地（二九七、二九七－一地價區段）
之公告現值平均值降低不法目的。綜上理由，本案原處分、訴願及再訴願決定，顯有
違誤失平，敬祈鈞院明鋻，賜判將之一併撤銷等語。
被告答辯意旨略謂︰一、原告指其所有土地八十六年公告現值，隸屬礁溪鄉區（建地為二九七－一區段），未與一七二區段（屬該都市計畫內遊樂區）、二三
三區段（屬礁溪鄉四城都市計畫保護區）相毗鄰，以其地形、地勢、交通、位置與二
九七區段顯不相當，被告不能將一七二、二三三區段劃為相毗鄰，造成徵收土地之公
告現值平均值降低之情況云云。經查該三個區段相互毗鄰，有宜蘭地政事務所八十六
年十一月十一日八六宜地三字第一○五三二號函所附地價區段圖為證，且地形、地勢
、交通、位置相當，即無適用臺灣省政府依同條例施行細則第六十三條第二項規定訂
定之「臺灣省都市計畫特殊公共設施保留地地價查估標準圖例」之餘地。次查都市計
畫內公共設施保留地之公告土地現值依同條例第十條規定，應按毗鄰非公共設施保留
地之平均公告土地現值計算，為法律強制規定，被告自應遵循。該二九七、二九七－
一區段（使用分區為礁溪鄉龍潭湖風景特定區○道路、公園用地）為都市計畫內之公
共設施保留地，其公告土地現值二九七區段應以毗鄰第一一七、一三三、一七二、二
三○、二三三、二九五等非公共設施用地地價區區地價分別為三、四○○元、
六○○元、六○○元、三、一○○元、五○○元、六、二○○元）平均計算，結果每
平方公尺為二、四○○元；而二九七之一區段，應以毗鄰第一一七、一三三之一、一
七二之一、二三○、二三三之一、二九五等非公共設施用地地價區區地價分別
為三、四○○元、二、二○○元、二、五○○元、三、一○○元、二、二○○元、六
、二○○元）平均計算，結果每平方公尺為三、二六六元，其地價區段之劃分及計算
，洵無錯誤。二、有關辦理公告現值作業地價區段圖之製作，依臺灣省實施地價調查
估計作業規定參、作業程序一、(二)晒製地籍藍晒圖：按作業必需之地價分布圖、地價
區段圖、地價區段略圖等不同用途，分別晒製不同比例尺之地籍藍晒圖供用。而辦理
公告現值作業有關宗地地價摘錄工作，應以可確定各宗土地所屬之地價區段圖（１／
１２００）為之。原告持有之地價區段略圖依同規定參、作業程序六、繪製地價區段
圖：僅係評議時供說明之用（１／３０００）以其比例尺太小之故。從而，原告握有
之地價區段圖或略圖抄本，區段界線縱有錯誤，應向被告所轄宜蘭地政事務所申請更
正，其據以指摘被告變更地價區段線，故意降低公告現值，顯然誤解。三、按「直轄
市或縣（市）政府對於轄區內之土地，應經常調查其地價動態，繪製地價區段圖，並
估計區段地價後提經地價評議委員會評定，據以編制土地現值表於每年七月一日公告
，．．．；並作為主管機關補償徵收土地地價之依據。」「施行區段徵收時，應依本
條第十條規定補償其地價。」，為平均地權條例第四十六條、第五十四條所明定。本
件龍潭湖風景特定區，被告八十六年七月二十二日八六府地劃字第八六八○二號函公
告實施區段徵收，依法應以八十六年公告現值給予地價補償並無不合。四、綜觀本案
土地八十六年公告現值，悉依平均地權條例第十條等有關規定辦理，復經本縣地價評
議委員會八十六年第一次會議審議通過，報奉臺灣省政府地政處八十六年五月十三日
地二字第二六七二○號函備查，並依法於同年七月一日公告之，作業內容、過程嚴謹
。又原告所處二九七、二九七－一區段土地，徵收時以徵收當期公告現值另依本縣地
價評議委員會八十六年第一次決議通過加發四成補償，合計已趨近合理市價水準。原
告為謀較他人優厚補償，以其八十五年公告現值降低，陳情要求重新通盤檢討調高公
告現值，非有理由，請予駁回等語。
    理  由
按「本條例實施地區內之土地，政府於依法徵收時，應按照徵收當期之公告土地現值
，補償其地價。在都市計畫區內公共設施保留地，應按毗鄰非公共設施保留地之平均
公告土地現值補償其地價。．．．」「直轄市或縣（市）主管機關辦理規定地價或重
新規定地價之程序如左：一、分區調查最近一年之土地買賣價格或收益價格。二、依
據調查結果，劃分地價區區地價後，提交地價評議委員會評議。．．．」
「各級主管機關依本條例規定施行區段徵收時，應依本條例第十條規定補償其地價。
」平均地權條例第十條、第十五條、第五十四條定有明文。又「劃分地價區段時依左
列規定辦理：一、由承辦員攜帶地籍藍圖、地價分布圖及地價區段勘查表實地勘查，
斟酌地價之差異、當地土地使用管制、交通運輸、自然條件、土地改良、公共建設、
特殊設施、工商活動、房屋建築現況、土地利用現況、發展趨勢及其他影響地價因素
，於地籍藍圖上，將地價相近、地段相連、情況相同或相近之土地劃為同一區段。非
建築用地中經依法允許局部集中建築使用且其地價有顯著差異時，應就該建築使用之
土地單獨劃分地價區段。二、前款區段界線，應以使用分區或編定使用地類別、使用
管制、使用情形或道路、溝渠等易於辨識之自然界線為準。但情形特殊者，得以適當
之地籍線為之。三、繁榮街道路線價區段，應以裡地線為區段界線。四、一般路線價
區段，應以適當範圍為區段界線。五、地價區段界線以紅實線繪於地籍藍圖上，藍圖
背面由承辦員簽名蓋章，並註明查勘年期。前項第三款所稱之繁榮街道路線價區段，
指具有顯著商業活動之繁榮地區，依當地發展及地價高低情形劃設之地價區段。第四
款所稱之一般路線價區段○○○○街道以外已開闢之道路，鄰接該道路之土地，其地
價顯著較高者，於適當範圍劃設之地價區段。」亦為地價調查估計規則第二十一條所
明定。另「（２）地價區段按其所處位置、繁榮程度及地價高低情形，分別依左列規
定處理之：繁榮街道路線價區段：指具有顯著商業活動之繁榮地區，依當地發展及
地價高低情形劃設之地價區段，其劃分原則如左：ａ地價區段界線以距離臨街線十八
公尺之裡地線為準。ｂ繁榮街道路線價區段，原則上以每交叉道路口中心線為起訖，
但繁榮程度有顯著不同時，可劃分為兩個以上之區段○○○○街道路線價區段，由各
鄉（鎮、市、區）主辦人員、課長及主任實際情況擬定，經地政科（局）複勘後決
定。ｄ繁榮街道路線價區段，如其中一部分繁榮程度有明顯變動者，應衡酌實際情況
，調整原劃分之區段○○○○路線價區段○○○○街道以外已開闢之道路，鄰接該道
路之土地，其地價顯著較高者，於適當範圍劃設之地價區段，其適當範圍應參考各該
地區土地使用分區類別及一般之宗地深度予以斟酌劃設，原則上以臨道路第一筆土地
為準，但該筆土地深度過深或過淺時，可將該筆土地劃屬兩個區段，或再增加後面一
筆。一般區段○○○○街道路線價區段○○○路線價區段以外之一般地區，依劃分
地價區段原則所劃設之地價區段。（３）地價區段界線，應以使用分區或編定使用地
類別、使用管制、使用情形或道路、溝渠等易以辨識之自然界線為準。但情形特殊者
，得以適當之地籍線為之。」此觀台灣省實施地價調查估計作業規定參之五即明。本
件原告以其所有坐落宜蘭縣礁溪鄉龍潭湖風景特定區區段徵收範圍內土地，八十五年
公告現值調降影響其權益為由，向被告陳情要求重新通盤評估調整公告現值，經被告
以八十六年九月二十六日府地劃字第一○二五○一號函否准。查依龍潭湖風景特定區
八十六年地價區段圖所載，系爭二九七地價區段被告依平均地權條例第十條規定以毗
鄰非公共設施保留地之第一一七、一三三、一七二、二三○、二三三、二九五等地價
區區地價每平方公尺分別為三、四○○元、六○○元、六○○元、三、一○○
元、五○○元、六、二○○元）之區段地價平均計算為每平方公尺二、四○○元；而
同段建地目土地隸屬第二九七－一地價區段，以毗鄰非公共設施保留地之第一一七、
一三三－一、一七二－一、二三○、二三三－一、二九五等地價區區地價每平
方公尺分別為三、四○○元、二、二○○元、二、五○○元、三、一○○元、二、二
○○元、六、二○○元）之區段地價平均計算為每平方公尺三、二六六元，揆諸首揭
規定，並無違誤。原告不服，循序提起行政爭訟，主張其所有土地八十六年公告現值
，隸屬礁溪鄉區（建地為二九七－一區段），未與一七二區段（屬該都市
計畫內遊樂區）、二三三區段（屬礁溪鄉四城都市計畫保護區）相毗鄰，以其地形、
地勢、交通、位置與二九七區段顯不相當，被告不能將一七二、二三三區段劃為相毗
鄰，造成徵收土地之公告現值平均值降低之情況云云。但查該三個區段相互毗鄰，有
宜蘭地政事務所八十六年十一月十一日八六宜地三字第一○五三二號函所附地價區段
圖可稽，且地形、地勢、交通、位置相當，即無適用「臺灣省都市計畫特殊公共設施
保留地地價查估標準圖例」之餘地。又都市計畫內公共設施保留地之公告土地現值依
同條例第十條規定，應按毗鄰非公共設施保留地之平均公告土地現值計算，為法律所
明定。系爭二九七、二九七－一區段（使用分區為礁溪鄉龍潭湖風景特定區○道路、
公園用地）為都市計畫內之公共設施保留地，其公告土地現值二九七區段應以毗鄰第
一一七、一三三、一七二、二三○、二三三、二九五等非公共設施用地地價區段平均
計算，結果每平方公尺為二、四○○元；而二九七之一區段，應以毗鄰第一一七、一
三三之一、一七二之一、二三○、二三三之一、二九五等非公共設施用地地價區段平
均計算，結果每平方公尺為三、二六六元，本件地價區段之劃分及計算，洵無不合。
再查有關辦理公告現值作業地價區段圖之製作，依臺灣省實施地價調查估計作業規定
參、作業程序一、(二)晒製地籍藍晒圖：按作業必需之地價分布圖、地價區段圖、地價
區段略圖等不同用途，分別晒製不同比例尺之地籍藍晒圖供用。而辦理公告現值作業
有關宗地地價摘錄工作，應以可確定各宗土地所屬之地價區段圖（１／１２００）為
之。原告持有之地價區段略圖依同規定參、作業程序六、繪製地價區段圖，僅係評議
時供說明之用（１／３０００），是其區段界線苟有錯誤，亦應向被告所轄宜蘭地政
事務所申請更正，其據以指摘被告變更地價區段線，故意降低公告現值云云，顯非足
採。末查本案土地八十六年公告現值，係依平均地權條例第十條等有關規定辦理，復
經被告地價評議委員會八十六年第一次會議審議通過，報奉臺灣省政府地政處八十六
年五月十三日地二字第二六七二○號函備查，並依法於同年七月一日公告。原告所處
二九七、二九七－一區段土地，徵收時以徵收當期公告現值，另依被告地價評議委員
會八十六年第一次決議通過加發四成補償，並無違誤。原告以其八十五年公告現值降
低，要求重新通盤檢討調高公告現值，殊屬無據。從而原處分及一再訴願決定，均無
不合。原告起訴論旨，難謂為有理由，應予駁回。
據上論結，本件原告之訴為無理由，爰依行政訴訟法第二十六條後段，判決如主文。
中    華    民    國     八十八      年      一      月      十五       日
                    行 政 法 院 第 四 庭
                                審 判 長 評  事      葉  振  權
                                         評  事      吳      仁
                                         評  事      吳  錦  龍
                                         評  事      林  家  惠
                                         評  事      吳  明  鴻
右  正  本  證  明  與  原  本  無  異
                                         法院書記官  陳  盛  信
中    華    民    國     八十八      年      一      月      十五       日
